臺灣桃園地方法院交通事件裁定　　 　　94年度交聲更字第26號
原處分機關　交通部公路總局新竹區監理所中壢監理站
異　議　人
即受處分人　萬鈺通運股份有限公司
　　　　　　　　　　統一編號：.
法定代理人　吳源泰
代　理　人　黃招斌
上列受處分人因違反道路交通管理處罰條例案件，不服本院於民
國94年7 月12日所為之裁定（案號：94年度交聲字第108 號），
提起抗告，經臺灣高等法院以94年度交抗字第616 號裁定，撤銷
原裁定，發回本院，茲更為裁定如下：
    主  文
異議駁回。
    理  由
一、原舉發及處分意旨略以：異議人即受處分人萬鈺通運股份有
    限公司（下稱萬鈺公司）所有之車牌號碼69-KF 號營業一般
    半拖車，於民國93年9 月30日8 時36分許，行經在臺二線12
    3 公里400 公尺蕃薯寮段處，該處速限60公里，因該車時速
    79公里，超速19公里，經原舉發機關宜蘭縣政府警察局依採
    證照片逕行舉發。原處分機關交通部公路總局新竹區監理所
    中壢監理站因依道路交通管理處罰條例第40條第1 項規定，
    裁處受處分人罰鍰新臺幣（下同）1,700 元。
二、異議意旨略以：半拖車係屬無動力之交通工具，必須經由曳
    引車之牽引始能啟動，且半拖車與曳引車係各自登領號牌使
    用，而屬分別獨立之車種，是以違規超速應屬曳引車駕駛人
    之行為。原處分機關未予詳查實際違規之曳引車車號，逕以
    舉發單位之指摘為依據，裁處異議人罰鍰1,700 元，顯有違
    誤云云。
三、按汽車駕駛人行車速度超過規定之最高時速者，處1,200 元
    以上2,400 元以下罰鍰。又汽車駕駛人之違規行為，經以科
    學儀器取得證據，而當場不能或不宜攔截製單舉發者，得對
    汽車所有人逕行舉發處罰；本條例關於車輛駕駛人之處罰，
    如應歸責於車輛所有人者，處罰車輛所有人，道路交通管理
    處罰條例第40條第1 項、第7 條之2 第1 項第6 款及第85條
    第3 項分別定有明文。
四、異議人萬鈺公司所有之車牌號碼69-KF 號營業一般半拖車，
    於93年9 月30日8 時36分許，由車牌號碼不詳之曳引車牽引
    拖曳行經在臺二線123 公里400 公尺蕃薯寮段處，在速限60
    公里路段，以時速79公里速度行駛，超速19公里，而為原舉
    發機關宜蘭縣政府警察局交通隊照相後逕行舉發之事實，有
    宜蘭縣政府警察局宜警交字第QA0000000 號舉發違反道路交
    通管理事件通知單1 張、證人即填製舉發單員警陳錫榮庭呈
    舉發照片1 張附卷可稽，且為異議人所不爭執，此部分之事
    實自堪認定。
五、查上開道路交通管理處罰條例第40條第1 項關於行車速度超
    過規定之最高時速之規定，係處罰「駕駛人」，而本件異議
    人所有之上開半拖車由車牌號碼不詳之曳引車牽引而有超速
    違規行為者，得否依該條例第85條第3 項規定處罰異議人（
    即半拖車所有人）？即為本件主要爭點所在。經查：
  (一)按曳引車，係指專供牽引其他車輛之汽車；拖車，乃指由汽
    車牽引，其本身並無動力之車輛；半拖車，則為具有後輪，
    其前端附掛於曳引車第5 輪之拖車，道路交通安全規則第2
    條第1 項第8 款、第9 款、第11款分別定有明文，是半拖車
    與曳引車顯係屬分別獨立之車種，固屬明確，然拖車在道路
    上出現時，恆需有其他車輛在前方牽引啟動，方能組成一具
    有原動力而不需其他動力輔助之交通工具，故汽車與重型拖
    車組成之車輛，道路交通安全規則即將之歸屬於「聯結車」
    ，且因組成不同而區分有全聯結車（指1 輛曳引車或1 輛汽
    車與1 輛或1 輛以上重型全拖車所組成之車輛）及半聯結車
    （指1 輛曳引車與1 輛重型半拖車所組成之車輛），道路交
    通安全規則第2 條第1 項第13款、第14款、第15款亦分別定
    有明文。查本件車牌號碼69-KF 號營業一般半拖車，車重8.
    45公噸，總聯結重量43公噸，是上開半拖車係屬道路交通安
    全規則第2 條第1 項第9 款規定之重型拖車，有交通部公路
    總局新竹區監理所中壢監理站函暨檢附之拖車新領牌照登記
    書1 紙在卷可稽，是本件上開半拖車經曳引車拖曳上路，即
    屬道路交通安全規則第2 條第1 項第15款之半聯結車。又綜
    觀道路交通管理處罰條例之違規處罰規定，亦有直接以「聯
    結車」為處罰之構成要件者（如該條例第29條第1 項即明定
    「聯結車輛之裝載，不依規定者」則加以處罰），是道路交
    通管理處罰條例，顯亦即將半拖車與曳引車視為一體而加以
    規範。
  (二)按公路法第2 條第8 款定義之「汽車」係指非依軌道或電力
    架設，而以原動機行駛之車輛；道路交通安全規則第2 條第
    1 項第1 款亦定義「汽車」為：在道路上不依軌道或電力架
    線而以原動機行駛之車輛（包括機器腳踏車）。依上開規定
    ，固將「汽車」定義為須有自己之動力並據以行駛於道路上
    。然如前所述，半拖車由曳引車拖曳上路，則其行駛時無從
    分離（即為「聯結車」），是在相關交通違規事件時，半拖
    車與曳引車自應視為一體，仍有相關交通規定之適用。換言
    之，是時半拖車與曳引車既組成「聯結車」，則在道路行駛
    時，即應以「聯結車」整體一併觀之，認該車行駛於道路上
    時為本身具有動力之「汽車」。是異議人主張半拖車本身無
    動力云云，顯「有意忽略」在道路行駛時，半拖車與曳引車
    已組成「聯結車」而應將整體視為有動力之「汽車」乙節，
    自非可採。
  (三)按道路交通管理處罰條例第85條第3 項：「本條例關於車輛
    駕駛人之處罰，如應歸責於『車輛』所有人者，處罰『車輛
    』所有人。」之規定，觀諸該規定之法條用字係使用「車輛
    」2 字，而非「汽車」，是立法者顯係斟酌交通違規行為能
    增加交通事故之風險，並慮及現今行駛道路上之交通工具複
    雜而多變，故於該條立法條文上刻意使用「車輛」之用字，
    以示與「汽車」有所區別，則在本件之情形（即半拖車由曳
    引車拖曳上路而有違規行為），參諸立法本意，該條例第85
    條第3 項所稱「車輛所有人」，自應兼含「曳引車所有人」
    及「半拖車所有人」兩者。是本件異議人既為上開半拖車之
    所有人，自屬上開規定所稱之「車輛所有人」。
  (四)又違反道路交通管理事件統一裁罰基準及處理細則第24條：
    「逕行舉發違反道路交通管理事件，經汽車所有人依通知單
    之應到案日期前到案，並告知違規駕駛人姓名、身分證統一
    編號及住址者，處罰機關應即另行通知違規駕駛人到案依法
    處理；逾應到案日期，處罰機關應依本條例第85條第3 項規
    定處罰該汽車所有人。」之規定，其立法本意，係以車輛所
    有人對於車輛應有管理之責，對於被檢舉所屬車輛涉及違規
    ，若不舉證告知駕駛人為誰，自可認定其為違規行為人，亦
    即此項法規旨在針對車輛所有人未告知或隱匿駕駛人身分之
    情形，賦予推定違規事實之歸責基礎，是該規定係立法機關
    斟酌違規駕駛人之違法程度、採證過程中可能增加交通事故
    之風險，及車輛所有人多為車輛之使用人，如對其科以適度
    之舉證責任，應無不妥等因素，認為科車輛所有人一定之舉
    證責任，證明其並非真正之違規駕駛人，本雖無不妥。然查
    ：違反道路交通管理事件統一裁罰基準及處理細則第24條法
    條用語雖僅曰「汽車所有人」而未及「車輛所有人」，惟依
    上述裁罰基準及處理細則第1 條規定應可知，裁罰基準及處
    理細則之授權母法乃道路交通管理處罰條例，而道路交通管
    理處罰條例第85條第3 項之處罰對象，既指「車輛所有人」
    ，而非侷限於「汽車所有人」，則裁罰基準及處理細則第24
    條關於「汽車所有人」之文字，未能與母法一致，明顯係立
    法用語上之疏漏或誤植，故適用上自應參酌其授權母法第85
    條第3 項規定之本旨，為符合目的性之解釋，從而，上述裁
    罰基準及處理細則關於「汽車所有人」之用語，自不足資為
    屬於「車輛」之半拖車所有人，不在道路交通管理處罰條例
    第85條第3 項規定處罰之列之理由。參以道路交通管理處罰
    條例第1 條明文揭示其立法目的在於維護交通秩序，確保交
    通安全，足見該法處罰對象應為危險源之製造者，而與私權
    關係無涉。因之，異議人認其與曳引車分屬不同人所有及曳
    引車本身無動力不得為裁罰對象之理由，委無可取。
  (五)查如前所述，本件異議人既屬道路交通管理處罰條例第85
    條第3 項所稱之「車輛所有人」，則本件次應審究是否「應
    歸責」於異議人？
  1.查曳引車與半拖車登記為不同車號，可以分屬不同人所有之
    車輛，而業者所有之半拖車因營運需要而由曳引車拖曳行駛
    於道路時，固可以本身所有之曳引車拖曳，亦可基於契約等
    法律關係委由其他業者之曳引車拖曳。然「汽車運輸業為維
    持正常營運之短期需要，得租用同業營業車輛營運，租期以
    6 個月為限，由同業雙方將租用事由、期限、數量、廠牌、
    年分、型式、連同租車契約副本，報請各該公路主管機關核
    准，方得實施。」汽車運輸業管理規則第14條第1 項定有明
    文，查此規定係考量汽車運輸業之特殊性，在汽車運輸同業
    間有相互配合之情形，主管機關基於管理上之需要而加以規
    定，並無不妥。依此規定，業者所有之半拖車若因營運需要
    而委由其他業者之曳引車拖曳者，則應檢送相關資料報由主
    管機關核准。經查本件異議人並無依上開規定報請租用同業
    營業車輛營運之紀錄，有交通部公路總局新竹區監理所中壢
    監理站函1 份在卷可憑；又異議人名下所有之曳引車數量眾
    多，復有交通部公路總局新竹區監理所中壢監理站函檢附之
    查詢單1 份在卷可稽。是本件車牌號碼69-KF 號營業一般半
    拖車即不能排除係由異議人所有之曳引車拖曳行駛。縱異議
    人係將上開半拖車委由其他業者所有曳引車拖曳，然營業半
    拖車價值不菲，異議人自應有製作紀錄存查，俾保自身之權
    益，而本件舉發違反道路交通管理事件通知單，其上均已明
    確記載本件違規時間及地點，則異議人實不難憑此覓得該時
    曳引其半拖車之曳引車。是不論本件半拖車係由異議人所有
    之曳引車拖曳行駛或委由其他業者所有曳引車拖曳，異議人
    均應可查知該時曳引其半拖車之曳引車，參以：異議人資本
    額高達112,000, 000元，設立迄今已10餘年（有公司基本資
    料查詢1 份附卷可憑），而名下價值不菲之曳引車、半拖車
    數量眾多，顯見異議人為資力雄厚、營運上軌道之公司，則
    其對名下車輛之管理，理當嚴謹並有制度，是本件異議人竟
    辯稱不知違規曳引車云云，顯難採信而不可取。
  2.再由道路交通管理處罰條例第85條第3 項及違反道路交通管
    理事件統一裁罰基準及處理細則第24條觀之，可見立法者已
    賦予車輛所有人舉證真正之違規駕駛人，而改由車輛駕駛人
    受罰之權利，藉以平衡車輛所有人可能非違規駕駛人之風險
    。故曳引車連結半拖車行駛在道路上時，既然無法分離而應
    視為一體（即組成「聯結車」），則在斟酌違規駕駛人之違
    規程度、採證過程之經濟效率、可能造成之交通風險，以及
    車輛所有人指出違規駕駛人之難易程度後，認為依照科學儀
    器檢測之結果，可逕行對違規半拖車所有人製單舉發，但賦
    予半拖車所有人在一定期限內舉出違規之曳引車所有人或駕
    駛人，即可改由曳引車所有人或駕駛人受罰之原則，自與上
    開規定之意旨相符。本件異議人自應於到案日期前向原處分
    機關告知本件違規曳引車之車號或駕駛人年籍等資料，以憑
    裁處。
  3.綜上，異議人並未依汽車運輸業管理規則第14條報請租用同
    業營業車輛營運，且異議人名下所有之曳引車數量眾多，
    本件車牌號碼69-KF 號營業一般半拖車已不能排除係由異議
    人所有之曳引車拖曳行駛；縱異議人係將上開半拖車委由其
    他業者所有曳引車拖曳，異議人既未依規定檢送相關資料報
    由主管機關核准，復未提供任何文件資料，供主管機關查明
    該曳引車之所有人及駕駛人，從而異議人未於到案日期前向
    原處分機關告知本件違規曳引車之車號或駕駛人年籍等資料
    ，以憑裁處，致原處分機關因僅查得半拖車所有人而不知違
    規駕駛人為何人，顯應歸責異議人。
六、異議人其他所辯不足採之理由：
  (一)按交通員警掣單舉發違反道路交通管理處罰條例所列之違規
    事實，本質上為行政處分，係公務員基於職務上權力，依法
    就特定之具體事件所為具有公法效果之單方行政行為，自有
    公務員為行政處分公信力原則之適用，據此，刑事訴訟法就
    犯罪證據有關之規定中與屬於行政秩序罰之交通違規裁罰本
    質不合之部分，自不在準用之列。異議意旨謂刑事訴訟法中
    有關證據法則部分，於道路交通事件應準用云云，洵有誤解
    。
  (二)曳引車牽引半拖車行駛在道路上時，兩者應視為一體乙節，
    已如前述，且警方採取順向自後方照相採證之方式，係在衡
    量半拖車所有人多與實際駕駛人相識，可以輕易舉出實際駕
    駛人而予免責，並兼顧若由前方照相，閃光燈可能造成之交
    通事故風險等利弊得失下，所採取之合理方式。況目前科學
    儀器測速多使用固定桿感應測速照相機，其啟動感應線圈後
    所拍攝的乃為車輛後部牌照，若依異議人所言只得處罰曳引
    車不得處罰半拖車，豈不表示所有以曳引車及半拖車組成之
    聯結車均可不負超速責任？另依異議人所言，無異導出固定
    式測速僅能舉發小客車及一般車輛，至於如異議人此種車輛
    僅能以測速槍或攔停舉發之結論，其不合理甚明。
  (三)至於異議人提出多種拍照舉證之方式，稱若改採其他方式照
    相採證即不致衍生本案之疑問云云。但若要求警察機關應依
    白天、晚上、晴天、陰雨天等天候之不同，隨時變更其設置
    雷達測速照相器之位置，此舉顯然亦與違規行為之違法性、
    採證方式之經濟效益有所失衡。其次，異議人雖舉出其他之
    案例，表示部分舉發違規通知單上，業據載明曳引車車號及
    駕駛人姓名等語，然查，上開舉發違反道路交通管理事件通
    知單，係由警察當場攔檢舉發，自無採證違規駕駛人姓名與
    曳引車車號之困難，上述情形顯與本案之情節並不相同，無
    法據以為有利於異議人之認定，附此敘明。
七、綜上，本件原處分機關依據道路交通管理處罰條例第40條第
    1 項、第85條第3 項，裁處異議人罰鍰1,700 元，並無違誤
    。異議人聲明異議，為無理由，應予駁回。
據上論斷，應依道路交通案件處理辦法第19條，裁定如主文。
中　　華　　民　　國　　94　　年　　11　　月　　22　　日
                  交通法庭    法　官　鄭吉雄
以上正本證明與原本無異。
如不服本裁定，應於送達後5 日內，向本院提出抗告狀（應附繕
本）。
                              書記官  陳慧玲
中　　華　　民　　國　　94　　年　　11　　月　　24　　日
